臺灣新北地方法院民事判決
109年度重訴字第588號
原      告  毛齊方  指定送達址：臺北市○○區○○○路0段                                  000號4樓之4
訴訟代理人  葉銘功律師
被      告  毛治文
訴訟代理人  蕭筑云律師
上列當事人間請求不動產所有權移轉登記事件，經本院於民國11
1年1月24日言詞辯論終結，判決如下：
    主  文
原告之訴及假執行之聲請駁回。
訴訟費用由原告負擔。
    事實及理由
一、程序事項
    原告起訴時請求被告將附表一所示不動產（下稱南華路房地
    ）所有權移轉登記予原告，嗣變更其請求移轉登記之內容為
    附表二所示。核原告所為變更，為減縮應受判決事項之聲明
    ，與民事訴訟法第255條第1項第3款之規定相符，應予准許
    。
二、原告的主張
（一）被告是原告的長女，原告於民國90年7月間因積欠債務，
      致新北市○○區○○路000巷00號1、2樓房地（下稱景安路房
      地）遭拍賣。原告為使原告之母唐菊香有地方居住，旋於
      同年8月購買南華路房地供家人居住。而原告當時尚有新
      臺幣（下同）1億多元的債務，登記在原告名下馬上就會
      被查封拍賣，前配偶王佩芳亦為連帶保證人，無法擔任登
      記名義人，且唐菊香年紀太大無法取得較佳貸款資格，原
      告女兒毛治婷、毛治筑都還沒出社會，整體來看只有被告
      適合當貸款人及登記名義人，遂經兩造口頭協議將南華路
      房地借名登記在被告名下。
（二）原告已於104年5月6日向被告為終止借名登記契約之意思
      表示，然被告不予理會，原告依不當得利及所有權之規定
      請求被告移轉登記。又南華路房地總價金為840萬元，原
      告支付429萬元、唐菊香及原告之妹毛齊英各支出50萬元
      ，餘則貸款。依前述原告支出429萬元之價金比例計算，
      被告應移轉登記予原告之南華路房地所有權範圍如附表二
      所示。
（三）聲明：
　　1.被告應將附表二所示不動產所有權移轉登記予原告。
　　2.願供擔保請准宣告假執行。　
三、被告的答辯
（一）景安路房地遭法拍前係供被告及唐菊香、王佩芳、毛治婷
      、毛治筑居住，購買南華路房地時因原告及王佩芳均有債
      務、唐菊香已年邁、毛治婷及毛治筑尚在就學，僅被告有
      穩定工作且信用良好，又有部分積蓄，有能力申請及負擔
      貸款，故由被告提出50萬元及由唐菊香、王佩芳、毛齊英
      等人贈與金錢充作頭期款，餘由被告貸款購買南華路房地
      ，該貸款現仍由被告繳納中。南華路房地之所有權狀一直
      由被告持有，房屋稅款均係被告自己或委託王佩芳繳納。
（二）原告未提出與被告間就借名登記契約達成合意之證據，且
      南華路房地之買賣價金為660萬元，非原告所稱之840萬元
      。原告遲至106年始將戶籍遷入南華路房地，且未曾實際
      居住。
（三）聲明：
　　1.原告之訴及假執行之聲請均駁回。
　　2.如受不利判決，願供擔保請准宣告免為假執行。　
四、本院的判斷
（一）主張有借名委任關係存在事實之原告，於被告未自認下，
      須就此項利己事實證明至使法院就其存在達到確信之程度
      ，始可謂已盡其依民事訴訟法第277條前段規定之舉證行
      為責任。景安路房地原登記在王佩芳名下，嗣於90年7月1
      7日以拍賣為原因移轉登記為訴外人黃羽嵐所有乙情，有
      景安路房地異動索引、建物登記公務用謄本可證（本院卷
      一第243至253頁）。南華路房地則於90年8月1日以買賣為
      原因移轉登記至被告名下，且於90年8月13日以被告為債
      務人設定最高限額516萬元抵押權予臺北富邦商業銀行等
      情，則有南華路房地土地建物登記第一類謄本可證（北院
      北司調卷第73至79頁）。本件原告主張兩造間就南華路房
      地有借名登記關係存在，原告為借名人、被告為出名人等
      情；被告就此既有爭執，自應由原告負舉證之責。
（二）不動產物權，係以登記表現其內容，而有公示與公信力；
      對於借名登記效力之承認，已造成公示制度存有例外，損
      及登記之公信力，且借名登記往往構成刑事犯罪行為（參
      臺灣高等法院100年度上易字第758號、103年度上易字第1
      836號、104年度原上訴字第20號、106年度上訴字第477號
      、108年度上易字第1852號等刑事判決），基於「例外從
      嚴」之解釋原則，倘當事人間之合意內容不甚具體明確，
      猶存有其他合於登記生效主義之解釋可能，均應認非屬借
      名登記，以維物權法定主義。本件原告主張兩造間有借名
      登記契約，無非係以原告負擔部分價金、主導買賣過程、
      以其人脈協助貸款為主要論據。然價金由第三人給付之原
      因多端，父母為協助子女購屋而贈與並主導買賣過程亦非
      罕見，尚難單憑價金給付事實，推認兩造間確有借名登記
      之意思合致。至證人毛齊英固證稱其就南華路房地出資之
      50萬元不是贈與等語，惟因證人毛齊英未參與南華路房地
      登記在被告名下之決定過程，故不知道兩造間就南華路房
      地之登記係如何約定（本院卷一第443至446頁），自無從
      為有利原告之認定。又原告雖聲請調查證人王佩芳、毛治
      婷、毛治筑，然因該等證人之待證事實猶為購買南華路房
      地之出資事宜，均無從推認原告主張之借名登記契約關係
      存在，自無調查之必要。況原告並未證明南華路房地購入
      後，確由原告自己管理、使用、處分之事實，亦與借名登
      記之要件不符。
（三）再者，承認借名登記效力之重要前提，為不違反強制、禁
      止規定或公序良俗，以維護整體法律秩序。本件原告主張
      之事實，乃於其受強制執行之際，以其存在他人金融帳戶
      之資金購買南華路房地，為避免遭查封拍賣，而有借名登
      記必要，且其家人中僅被告有正常信用及穩定收入可以向
      銀行貸款等情。此借名登記行為除涉犯刑法第214條之使
      公務員登載不實罪嫌外，隱匿財產部分尚涉犯刑法第356
      條之損害債權罪嫌（須告訴乃論），以人頭向銀行貸款部
      分則涉犯刑法第339條第1項之詐欺取財罪嫌，倘臺北富邦
      商業銀行高明經理受理貸款申請時知情（參本院卷一第26
      1頁之原告主張），更涉犯銀行法第125條之2第1項之銀行
      職員特別背信罪嫌。刑事犯罪行為顯然有違公序良俗，嚴
      重破壞法律秩序，自不能承認此種借名登記契約之效力。
五、結論
（一）原告請求被告將附表二所示不動產所有權移轉登記予原告
      ，為無理由，應予駁回。其假執行之聲請亦失所附麗，應
      併予駁回。
（二）本件事證已臻明確，當事人其餘攻擊或防禦方法及所用證
      據，經本院斟酌後，認為均不足以影響本判決結果，爰不
      逐一論列。
（三）訴訟費用負擔的依據為民事訴訟法第78條。
中　　華　　民　　國　　111 　年　　3 　　月　　 1　　日
                  民事第四庭    法　官　林琮欽
以上正本係照原本作成
如對本判決上訴，須於判決送達後20日內向本院提出上訴狀。如
委任律師提起上訴者，應一併繳納上訴審裁判費。
中　　華　　民　　國　　111 　年　　3 　　月　 　1　　日
                                書記官　陳威同
附表一
地號、建號 應有部分 新北市○○區○○段0000○號建物 全部 新北市○○區○○段0000○號建物 1萬分之260 新北市○○區○○段0000○號建物 1萬分之301 新北市○○區○○段0000○號建物 1萬分之38 新北市○○區○○段0000○號建物  （含停車位編號60） 1萬分之54 新北市○○區○○段000地號土地 （原告未特定） 

附表二　　　　　　　　　　　　　　　　　　　　　　
地號、建號 應有部分 新北市○○區○○段0000○號建物 10萬分之5萬1071 新北市○○區○○段0000○號建物 10萬分之133 新北市○○區○○段0000○號建物 10萬分之154 新北市○○區○○段0000○號建物 10萬分之19 新北市○○區○○段0000○號建物 （含停車位編號60） 10萬分之28 新北市○○區○○段000地號土地 10萬分之193